【裁判字號】    98,上訴,15
【裁判日期】    980324
【裁判案由】    侵占等
【裁判全文】
臺灣高等法院花蓮分院刑事判決          98年度上訴字第15號
上  訴  人  臺灣花蓮地方法院檢察署檢察官
被      告  甲○○
上列上訴人因被告侵占等案件，不服臺灣花蓮地方法院97年度訴
字第246號中華民國97年12月8日第一審判決（起訴案號：臺灣花
蓮地方法院檢察署97年度偵字第2481號），提起上訴，本院判決
如下：
    主  文
上訴駁回。
    理  由
一、公訴意旨以：被告甲○○與乙○○係姐弟，甲○○明知其母
    陳鳳嬌於民國 (下同）96年2月4日死亡，其遺產依法屬所有
    繼承人之公同共有。甲○○竟意圖為自己不法所有，於96年
    4月13日至臺東長濱郵局，擅自盜用陳鳳嬌印文，偽造陳鳳
    嬌之郵局定期儲金轉存申請書後提出行使，並以此為詐術方
    法，使承辦之郵局人員因此陷於錯誤，同意辦理將陳鳳嬌之
    郵局定期儲金，計新台幣（下同）229萬元，轉存至甲○○
    之郵局（帳號詳卷）帳戶中而為侵占之行為，因認被告所為
    係涉犯刑法第216條、第210條之行使偽造私文書罪嫌、第33
    5條第1項之侵占罪嫌、第339條第1項之詐欺取財罪嫌等語。
二、被告對於本案證據之證據能力均不爭執，也同意具有證據能
    力。檢察官於上訴後，聲請傳喚證人江宗陽，以證明被告辦
    理轉存的過程，但該待證事實已經郵局函覆 (警卷頁9)，而
    且本案僅係電話通知，郵局承辦人員的記憶，無法與覆函比
    擬，本院認為無調查之必要，爰駁回其聲請。
三、訊據被告承認於其母親陳鳳嬌過世後，將已到期之2筆郵局
    定存，先轉入陳鳳嬌之郵局活期存款帳戶內，再蓋用陳鳳嬌
    之印章及填寫取款密碼於取款單，將上開款項提取轉存自己
    郵局活期存款帳戶內。惟否認有侵占、行使偽造私文書或詐
    欺取財之犯行，辯稱：「我媽媽往生之後，郵局打電話給我
    告訴我說我媽媽的定存已經到期，我說我媽已經往生，郵局
    人員跟我說若是定存單在的話，就可以領，郵局人員還教我
    先把錢存到我媽媽陳鳳嬌的戶頭，我再從該戶頭中領出，我
    會知道密碼，是因為我媽生前都是我在照顧及處理金錢事務
    ，我媽媽生前還有叫我保管定存單，我弟弟想要多拿一份，
    我妹妹不肯，但我弟弟又不肯給我他的帳戶，所以那筆錢現
    在一直都沒有動，仍存在我的戶頭內，但是我把錢存到我戶
    頭之前，我妹妹們都同意，我媽媽另外還有別的錢也是我保
    管的。」等語。是以本件應審究者為：(一)被告將陳鳳嬌生後
    所遺存款229萬元轉存入自己的戶頭，有無不法所有之意圖
    ？(二)被告持用陳鳳嬌印章填製郵局轉存申請書及取款單之行
    為有無造成損害或未經所有人之同意？
四、經查：
（一）被告甲○○在陳鳳嬌死亡後，於96年4月13日將陳鳳嬌已
      到期之郵局定期儲金2筆轉為活期儲金，再提領229萬元轉
      存至被告之郵局帳戶內之事實，業據被告坦承，並有被告
      之郵政存款 (摺)儲金簿影本、陳鳳嬌郵政定期儲金單影
      本、轉存申請書影本、陳鳳嬌之死亡證明書影本等在卷可
      稽，甚為明確。而陳鳳嬌設在豐濱郵局的0000000號帳戶
      ，於96年4月13日存入4筆款項，2筆定存，2筆利息，定存
      金額分別是886,920元、1,335,000元，利息金額是18,786
      元、28,340元，4筆款項共計2,269,046元。另外還有1筆
      是提轉存簿，金額是229萬元，有交易清單為證 (原審卷
      頁73以下)。而且當天也有229萬元之提款單 (原審卷頁
      72)。足堪認定被告確實有在陳鳳嬌死後，將陳鳳嬌的存
      款存入自己帳戶。
（二）被告的母親陳鳳嬌在96年2月4日因為心肌梗塞突然死亡，
      被告處理喪葬事宜後，一直到96年4月13日，方處理陳鳳
      嬌生前遺留之款項，其中部分存款轉存自己的帳戶內。但
      是被告辦理轉存手續後，到告訴人乙○○於97年1月25 日
      寄發郵局存證信函表示異議時，並沒有動支任何款項。在
      本院審理期間仍然沒有動支。此從被告帳戶，在96年4 月
      13日存入229萬元前，原本存款有31,799元，從95年11 月
      起到96年2月1日止，一共用卡片提款8次，4次提款3千元
      ，4次提款1千元。從96年4月13日起到97年9月8日止，只
      有1次提款紀錄，金額是1千元。到97年9月8日餘額為2,33
      0,486元，始終高於陳鳳嬌的遺產229萬元。另外96年12月
      21日董湘清存入50萬元，97年1月9日從帳戶內，提撥80萬
      元，轉成定存。有被告所提出的存摺影本為證 (原審卷頁
      17以下)。從這些交易往來明細，可知被告在款項存入之
      前，尚有提款，款項存入之後，幾乎沒有任何提款的行為
      。而被告將董湘清還款的80萬元轉存定存後，帳戶內仍有
      餘額2,327,424元。此後帳戶內固定繳納水費每月36元，
      沒有其他款項的進出提領，有存摺附卷為證（本院卷頁49
      ）。則如果被告有侵占款項的意圖，豈有將款項存入自己
      帳戶後，長達2年，均不再進一步處理，始終將款項留在
      帳戶內之理。
（三）而被告之所以將存款轉入自己帳戶內，依據臺灣郵政公司
      臺東郵局覆函 (警卷頁9)，是因為陳鳳嬌2筆定存已經到
      期，郵局人員於96年3月12日依照定存單上所記載電話00-
      0000000，通知定存到期的事情。顯見被告係被動地依照
      郵局的通知前往辦理轉存的事情，並不是被告積極地在母
      親過世之後，想要將母親的遺產，利用轉存帳戶的方式，
      侵占入己。而以被告長期居住豐濱鄉，照顧母親生活，對
      於帳戶所有人死亡之後，其存款立即轉為遺產的法律規定
      ，若非經過他人告知，當無得知之理，則被告轉存自己帳
      戶，方便遺產處理，當可理解。而且陳鳳嬌的遺產，並不
      是只有這一筆存款而已。還有另外幾筆未到期的定存單以
      及活儲存款，其存款以及存摺都在被告保管之中，被告均
      未動支改存，有被告在本院當庭提出的土地所有權狀、存
      摺以及定存單為證（本院卷頁39以下），更足以證明被告
      當時將存單解約轉存，純粹是因為郵局的通知，被動地辦
      理。
（四）再根據證人即被告之妹董湘花、董湘珠、董湘清等於原審
      審理時結證表示：清明節時，被告曾說郵局人員有通知陳
      鳳嬌之定存到期，可以領出來，問渠等要不要領，當場除
      了乙○○外，大家都表示同意，將母親的錢先存到被告的
      帳戶是姐妹們共同商量的結果，目的是為了辦理完成繼承
      事宜之後，由繼承人5個人平均分攤，因為家裡的事本來
      就都是排行大姐之被告在處理，所以姐妹們同意由她全權
      處理母親所遺之金錢等語。可證明被告於辦理上開定存轉
      存之前，有先徵得其他繼承人之意見，而獲得大多數繼承
      人之明示同意。復據證人董湘花並證述：「母親生前還有
      好幾筆定存沒有動，金額大約是3、4百萬元，另外還有房
      子及土地，價額不清楚，我母親的定存在她生前都是由我
      大姐處理，因為我母親不識字，我母親對大姐十分信任，
      因為一直以來都是由我大姐在處理家務事，包含我母親的
      身分證、印章、定存單等都是由我大姐在保管。」等語，
      證人董湘珠亦證述：「甲○○沒有動支，但是這筆錢還算
      是遺產，不是歸我大姐所有，只是暫時由我大姐保管，最
      後再來平分。」、「若是我母親（生前）有需要，都是我
      大姐在處理，在我母親過世後，我們希望還是維持這樣的
      狀態，不要變更，在喪事期間也沒有人提出來說要改變，
      但是隔了一段相當的時間之後，印象中是6、7月份，乙○
      ○才說到要將這些資料交出來給他管理，但是我們沒有同
      意，因為一直以來都是我大姐在處理，所以我們姐妹比較
      習慣都是由我大姐來處理，我們也沒有正式說要選任遺產
      管理人。」等語。證人董湘清結證：「我們有約定將定存
      先存到大姐的帳戶中，之後再平分，這筆錢性質上還是遺
      產，不是我大姐的錢，將來還需要再分割。」等語（原審
      卷頁42以下）。亦得證被告前開處理陳鳳嬌身後所遺定存
      229萬元之過程，已經為姊妹所知悉及同意，並無私自侵
      吞之虞，且目的係為全體繼承人之利益而於分配遺產前先
      暫為管理，非出於不法所有之意圖甚明。
（五）而且，被告母親陳鳳嬌突然間死亡，除了遺留的財產之外
      ，還有喪葬費用的支出，先由陳鳳嬌帳戶的款項支出，當
      屬最為便利而無爭執的方式，則如果依照法律規定，必須
      先行辦理繼承手續，將帳戶轉成繼承人所共有，再由所有
      繼承人蓋用印章，將款項領出，顯然不是子女在母親突然
      間過世，哀慟之餘，所能盡心處理。則將部分款項領出後
      ，先行交由平日照顧陳鳳嬌之大姊即被告處理，當屬情理
      之常。此從董湘清在原審證稱: 陳鳳嬌過世之後，所需的
      喪葬費用，是由乙○○以及被告一起從陳鳳嬌生前的活儲
      帳戶內提領50萬元支付，其中有一部分的錢，是由乙○○
      開銷，如果還有不足，由被告再領款支付，但會先知會姐
      妹以及弟弟 (原審卷頁51)。足證乙○○對於母親財產的
      狀況，並非全然不知情。
（六）更且，被告於陳鳳嬌生前，因受陳鳳嬌委任處理日常事務
      （包括本件郵局存款）而經陳鳳嬌概括授權使用其印章之
      事實，業據證人董湘花、董湘珠、董湘清等證述如前，並
      由被告實際持有上開印章、存單、存簿及知悉密碼之情形
      ，得認上開證言確屬可信。又依民法之規定，委任關係雖
      因當事人一方死亡而消滅，但如委任關係之消滅，有害於
      委任人利益之虞時，受任人於委任人之繼承人能接受委任
      事務前，應繼續處理其事務，民法第551條亦有明文。查
      陳鳳嬌之2筆定期存單分別於96年2月12日及3月13日到期
      ，有臺灣郵政股份有限公司臺東郵局97年3月6日行字第09
      75000174號函在卷可按，被告於定期存單到期後，於96年
      4月13日辦理將定存轉存至陳鳳嬌活期帳戶之手續，固需
      使用陳鳳嬌之印章於2份「轉存申請書」上，然上開由同
      一人之定存轉活存之作法，純為委任人之繼承人之利益而
      為，且經由委任人之繼承人之同意，應認尚符合前揭繼續
      處理其事務之範圍，顯然與全無文書製作權而虛捏或假冒
      之情形有別。另據證人董湘清、董湘花及董湘珠等於原審
      審理時均證言：「（受命法官問：你們是否有商量到你母
      親的殯葬費用及遺產稅要如何處理？）都是由我大姐用我
      母親留下的活期存款來處理，我記得當時我弟弟及我大姐
      有一起去領我母親的存款，他們從我母親的活儲中先領50
      萬元出來，其中有一部分由我弟弟去處理一些殯葬的開銷
      ，如果還需要用的錢的話，我們認為我大姐可以直接動用
      ，但是我大姐在用之前會先跟我們講。」等語，證人即告
      訴人乙○○亦於原審作證也表示：其母親的殯葬費用是從
      母親在豐濱郵局的活期存款領出來的，當時是由是伊和大
      姐即被告一起去領的。當時沒有人對於這樣處理母親遺留
      金錢的方式提出異議沒有，包含伊自己也是同意這樣處理
      等語，得認陳鳳嬌之全體繼承人雖未選任遺產管理人，然
      均以明示或默示方式同意被告得就陳鳳嬌之遺產為管理及
      必要之處分。
（六）綜據上述，被告雖然將陳鳳嬌死後所留下的部分存款，轉
      入自己帳戶內，但始終沒有動用，甚至發函表示存款屬於
      所有繼承人所有，顯見被告並無不法所有之意圖，而轉存
      的手續既係被動辦理，也徵得繼承人的同意，其行為也沒
      有對於繼承人造成任何的損害，所為自與侵占罪、偽造文
      書罪、詐欺罪之構成要件不符，自應為無罪之諭知。
五、原審因而為無罪之判決，並無違誤，檢察官之上訴，為無理
    由，應予駁回。
六、據上論結，應依刑事訴訟法第368條判決如主文。
本案經檢察官朱秋菊到庭執行職務。
中    華    民    國    98    年    3     月    24    日
                  刑事庭審判長法  官  何方興
                              法  官  林碧玲
                              法  官  賴淳良
以上正本證明與原本無異。
如不服本判決，應於收受送達後10日內向本院提出上訴書狀，其
未敘述理由者，並得於提起上訴狀後10日內向本院補提理由書（
均須按他造當事人之人數附繕本「切勿逕送上級法院」。
告訴人或被害人如對於本判決不服者，應具備理由請求檢察官上
訴，其上訴期間之計算係以檢察官收受判決正本之日期為準。
中    華    民    國    98    年    3     月    24    日
                              書記官  邱廣譽


司法院資訊處製作；財團法人民間司法改革基金會備份。
